【裁判字號】    88,上易,2707
【裁判日期】    890519
【裁判案由】    詐欺
【裁判全文】
臺灣高等法院刑事判決                          八十八年度上易字第二七七號
    上  訴  人
    即  被  告  甲○○
右上訴人因詐欺案件，不服臺灣桃園地方法院八十七年度易字第三四三號中華民國八
十八年三月十五日第一審判決（起訴案號：臺灣桃園地方法院檢察署八十六年度偵字
第一○三三○號、併辦案號：臺灣台中地方法院檢察署八十七年度偵字第一一九四二
號），提起上訴，本院判決如左：
    主      文
原判決撤銷。
甲○○無罪。
    理      由
一公訴意旨以：被告甲○○係設於台中市○○路三八之三號立合有限公司（下稱立合
  公司）之負責人，明知已無支付及信用能力，並預見嗣後無力償付債務，竟意圖為
  自己不法之所有，並基於概括之犯意，自民國八十五年七月間某日至八十六年一月
  間某日止，佯向丁○○所經營設於南投縣南投市南崗工業北一路五號之亞麥開發股
  份有限公司（下稱亞麥公司）購買建築材料，指定送貨至其所承包之台中縣境等工
  地及台中縣永寧國小工地，並陸續交付友人廖春安簽發、付款人台中市第二信用合
  作社南屯分社、帳號一二二六二之二號及其前妻王雅玲之父王漢莊簽發、付款人富
  邦商業銀行台中分行、帳號000000000號之支票藉以取信亞麥公司，誆稱
  交貨後三個月內付款，使亞麥公司不中斷出貨，致亞麥公司陷於錯誤，先後交付總
  價值共新台幣（下同）一百二十九萬八千三百四十四元之圍牆磚、地磚等建築材料
  ，詎屆期未獲付款，甲○○遂另開立本票交付亞麥公司以換回之前交予之客票，然
  本票屆期仍未獲付款，亞麥公司始知受騙；甲○○再承前揭概括犯意，於八十六年
  一月間，佯向丙○○所經營設於台北市○○○路二一八號三樓之聚昱實業股份有限
  公司（下稱聚昱公司）購買建築材料，並指定送貨至其部分承包之桃園縣大溪鎮天
  主教墓園工地，誆稱三個月後付款，致聚昱公司陷於錯誤，而自八十六年一月間某
  日起至三月間某日止，陸續交付總價值共計六十一萬六千二百六十元高壓水泥磚等
  建築材料，詎甲○○屆期未依約付款又避不見面，因認被告甲○○犯有刑法第三百
  三十九條第一項詐欺取財罪嫌。
二按刑事訴訟法第一百五十四條明文規定：犯罪事實應依證據認定之，無證據不得推
  定其犯罪事實。而刑事訴訟法所謂認定犯罪事實之證據，係指足以認定被告確有犯
  罪行為之積極證據而言，該項證據自須適合於被告犯罪事實之認定，始得採為斷罪
  資料（最高法院二十九年上字第三一○五號判例意旨參照）。另認定不利於被告之
  事實，須依積極証據，苟積極証據不足為不利於被告事實之認定時，即應為有利於
  被告之認定，更不必有何有利之証據（最高法院三十年上字第八一六號判例意旨參
  照）。刑法第三百三十九條第一項之詐欺取財罪，係以意圖為自己或第三人不法之
  所有，以詐術使人將本人或第三人之物交付為犯罪構成要件，所謂以詐術使人交付
  ，必須被詐欺人因其詐欺而陷於錯誤，若其所用方法，不能認為詐術，亦不致使人
  陷於錯誤，僅係因其後週轉不靈而延遲還款，則純屬民事糾紛，要難認為構成詐欺
  罪行。
三訊據上訴人即被告固承認先後於右揭時地分別向聚昱公司、亞麥公司購買價值各一
  百二十九萬八千三百四十四元、六十一萬六千二百六十元之建築材料，均未付清價
  款等情不諱，惟否認有何詐欺之犯行，辯稱：伊與告訴人聚昱公司、亞麥公司業務
  往來多時，伊係因被其債務人乙○○倒帳，一時週轉不靈始無力付款，洵無詐欺意
  圖云云。
四經本院查：
  (一)被告甲○○在台中市○○路三八之三號經營立合有限公司從事水泥製品買賣及施
    工，從民國八十三年起，即與告訴人亞麥公司及聚昱公司有生意上的來往云云，
    此有付款簽收簿影本可稽（附於本院卷第十二－十五頁），可見被告與告訴人早
    已曾陸續有交易紀錄，並非如告訴人所言與被告係首次交易，且之前之交易往來
    仍屬正常。又被告辯稱其於八十五年間先後交付台中企銀、台中五信、富邦銀行
    等支票予告訴人亞麥公司及聚昱公司以給付貨款，其中台中企銀支票業已兌現，
    並提出付款簽收簿證明（附於原審卷第九六頁反面）。且被告向告訴人購得之建
    築材料均施用於其工程上，並未有轉賣等其他情事以圖取得不法利益。故由上開
    事實尚難遽認被告於交易之始即存有為自己或第三人不法所有而詐騙告訴人之意
    圖。
  (二)另被告稱其於八十五年六月三十日起至八十六年五月三十日間被債務人乙○○倒
    帳，損失七十六萬二千一百十八元，此業據證人乙○○於原審證述明確（見原審
    卷第四四、四五頁），並有被告所提之發貨單八紙、台中市第六信用合作社西屯
    分社支票三張、乙○○簽發之商業本票三張可稽（見原審卷第二三頁--三七頁）
    ，可見被告所辯其係因無法即時取得應得款項致一時週轉不靈而無法如期付款等
    情，堪以採信。
  (三)告訴人指稱被告所交付台中市第二信用合作社南屯分社發票人廖春安之支票，已
    於八十一年三月被列為拒絕往來戶。對此，被告辯稱此純係因該分社人工作業疏
    失，所以在該帳戶被列為拒絕往來戶後，仍繼續發空白支票予廖春安使用，伊向
    友人廖春安借用支票時，廖春安並未告知其已被列為拒絕往來戶，故伊並不知情
    等語。經查廖春安在台中市第二信用合作社南屯分社之支票帳戶，因於八十一年
    三月即被列為拒絕往來戶，但廖春安於八十五年十一月因支票用完再去台中二信
    南屯分社申領新支票使用仍未遭拒絕，故被告所辯伊不知道廖春安之支票已被列
    為拒絕往來戶，尚堪採信。且被告嗣後亦提出其簽發之本票六紙（見八七偵字第
    二○九六號第四、五頁）予告訴人，用以交換前揭未兌現之支票，故尚難遽此即
    認被告於交易之始即存有詐騙之意。另被告係自八十五年七月起至八十六年一月
    止陸續向告訴人聚昱公司、亞麥公司訂貨，而被告前妻王雅玲之父王漢莊在富邦
    商業銀行台中分行開戶之支票存款戶，係於八十六年三月二十一日始列為拒絕往
    來戶，此有富邦銀行所覆之函及退票備查卡可稽（見原審卷第二○三－二○五頁
    ），顯見被告在與告訴人等交易期間，王漢莊所簽發之支票尚無任何信用不佳情
    事，故尚難遽認被告於將該等支票交付告訴人時，即已預知所交付之支票嗣後將
    不獲兌現而有詐欺意圖。
  (四)此外，復查無其他積極證據足認被告有何公訴人所指詐欺取財之犯意及犯行。原
    審未詳加調查，遽認被告犯罪，難認允當。被告上訴否認有詐欺犯行，為有理由
    ，自應由本院將原判決予以撤銷，另依法諭知無罪判決。
據上論斷，應依刑事訴訟法第三百六十九條第一項前段、第三百六十四條、第三百零
一條第一項，判決如主文。
本案經檢察官劉斐玲到庭執行職務。
中     華     民     國    八十九   年      五        月      十九      日
                             臺灣高等法院刑事第八庭
                                 審判長法  官  蔡  秀  雄
                                       法  官  陳  炳  彰
                                       法  官  沈  宜  生
右正本證明與原本無異。
不得上訴。
                                       書記官  明  祖  星
中     華     民     國    八十九   年      六        月      一   日


司法院資訊處製作；財團法人民間司法改革基金會備份。
